【裁判字號】    88,訴,2286
【裁判日期】    900223
【裁判案由】    返還價金
【裁判全文】
臺灣臺中地方法院民事判決  八十八年度訴字第二二八六號
    原      告  乙○○
    訴訟代理人  張繼準律師
                張績寶律師
    複代理人    石娟娟律師
    被      告  僑木建設股份有限公司
                            設.
    法定代理人  甲○○      住.
    訴訟代理人  邱華南律師
                林坤賢律師
右當事人間請求返還價金事件，本院判決如左：
    主    文
被告應於原告將坐落台中市○區○○○段四四一地號，面積０點三四七一公頃，應有
部分一萬分之四十三，所有權移轉登記予被告時，給付原告新台幣貳佰伍拾壹萬元，
及自民國八十五年八月九日起至清償日止，按年息百分之五計算之利息。
原告其餘之訴駁回。
訴訟費用由被告負擔十分之九，餘由原告負擔。
本判決原告勝訴部分，於原告以新台幣捌拾肆萬為被告供擔保保後，得假執行。但被
告如於假執行程序實施前，以新台幣貳佰伍拾壹萬元為原告預供擔保，得免為假執行
。
原告其餘假執行之聲請駁回。
    事    實
甲、原告方面：
壹：聲明：
一、先位聲明：
（一）被告應給付原告新台幣（下同）貳佰捌拾肆萬柒仟壹佰陸拾伍元，及自民國（
      下同）八十五年八月九日起至清償日止，按年息百分之五計算之利息。
（二）訴訟費用由被告負擔。
（三）願供擔保請准宣告假執行。
二、備位聲明：
（一）被告應給付原告新台幣壹佰肆拾貳萬參仟伍佰捌拾貳元，及自八十七年五月二
      十七日起至清償日止，按年息百分之五計算之利息。
（二）訴訟費用由被告負擔。
（三）願供擔保請准宣告假執行。
貳、陳述：
一、先位部分：
（一）被告於八十一年間，在坐落台中市○區○○○段四四一、四四二之二、四四七
      等地號土地，興建「大衛道」集體住宅，其明知建築師所設計申請核准通過之
      建築藍圖，第五層面臨進化北路方向，並無露台設計，且欲作為游泳池之水池
      長度為二十一點七公尺，六樓除有一機房、貨梯機房、電梯機房、水箱及一間
      小辦公室外，餘均挑空，被告為達促銷之目的，而於黑白及彩色廣告圖說中及
      銷售人員銷售時稱：大衛道是由建築大師李祖原精心設計，一樓至四樓規劃為
      商場，五、六樓為公共設施；而公共設施為國ＢＣＡ景觀設計家貝爾特科林設
      計的，其中五樓公共設施部分為（一）游泳池長三十五米，寬二十米，（二）
      景觀花園，（三）休閒烤肉區，（四）兒童游泳池，（五）休閒活動室內有乒
      乓球檯、撞球檯、飛鏢區，（六）閱覽室，（七）健身房，（八）咖啡飲料區
      ，（九）男女烤箱及更衣室二十四間，（十）槌球練習場，（十一）高爾夫果
      嶺練習場，（十二）ＣＯＦＦＥＥ─ＢＡＲ，（十三）ＳＫＹ─ＬＯＢＢＹ，
      （十四）溫水按摩池。而六樓公共設施有（一）國宴廳、配膳室，（二）交誼
      廳，（三）閱覽室，（四）酒吧，（五）ＶＩＰ─ＲＯＯＭ，（六）圖書室，
      （七）韻律室，（八）兒童遊戲室。原告見規劃如此完善，乃於八十一年四月
      二十七日，以捌佰陸拾萬元，向被告買受大衛道編號Ｂ五第十三樓房屋一棟及
      其坐落土地，並簽定土地及房屋買賣聯立契約，原告業已繳納價金貳佰捌拾肆
      萬柒仟壹佰陸拾伍元（其中包土地價款壹佰肆拾玖萬元，房屋價款壹佰零貳萬
      元，代收款參拾參萬柒仟壹佰陸拾伍元：即瓦斯費貳萬貳仟參佰玖拾伍元、契
      稅壹拾柒萬陸仟伍佰柒拾壹元、代書代辦費壹萬柒仟伍佰元、代辦規費壹萬肆
      仟玖佰玖拾玖元、管理基金參萬元、預繳管理費壹萬零參佰元、外水申請費壹
      萬元、外電申請費壹萬伍仟元、火險費肆萬零肆佰元），惟原告於八十五年五
      月一日交屋時，發現五樓面臨進化北路部分並無露台，游泳池面積縮小、無按
      摩溫水池、無休閒活動室、男女更衣室、烤箱原為四間，現變成二間，無槌球
      練習場，無ＳＫＹ─ＬＯＢＢＹ、ＣＯＦＦＥＥ─ＢＡＲ，而六樓部分則挑空
      ，無配膳室、宴客廳、酒吧、圖書室、韻律教室、兒童遊戲室、圖書室等公共
      設施，與被告黑白、彩色廣告圖說內容顯然不符，惟被告藉口須俟各區分所有
      人之意見後，再做決定施工，五樓公共設施未符合廣告則避而不談，原告見被
      告無誠意解決，而於八十五年八月九日去函，主張受被告詐欺，而撤銷前開賣
      契約之意思表示。
（二）原告買受前開房地，已給付價金貳佰捌拾肆萬柒仟壹佰陸拾伍元，因兩造契約
      經原告撤銷意思表示而無效，原告爰依民法第一百一十三條、第一百一十四條
      第二項規定請求回復原狀，又原告給付之買賣價金已無法律上之原因，原告再
      依民法第一百七十九條規定請求被告返還所受利益，另被告以詐術詐害原告，
      使原告受有損害，原告並依民法第一百八十四條第一項前段，請求被告賠償；
      另被告在其廣告上對商品之內容，為虛偽不實之表徵，違反公平交易法第二十
      一條規定，致原告受有損害，原告爰依同法第三十一條、第三十二條規定請求
      被告賠償，故被告應給付原告貳佰捌拾肆萬柒仟壹佰陸拾伍元及自八十五年八
      月九日起至清償日止，按年息百分之五計算之利息，請鈞院就上開請求權擇一
      判決。
（三）對被告抗辯之陳述：
  １、被告所製之預售屋廣告確已違反公平交易法第二十一條之規定，為不實廣告，
      業據最高行政法院八十九年度判字第三０二四號判決所認定，其以不實廣告誘
      使原告與之訂約，顯有詐欺行為。
  ２、被告所製作之房屋預定買賣合約書第六條明定「本大樓施工標準悉依市政府工
      務局核定之建築執照圖說明及附件建材設備說明書中所列建材項目，依誠實不
       欺之精神由乙方（即被告）全權統籌負責建照…」，由是可知，被告明知要
       依據建築藍圖施工，而建築藍圖於建築師設計規劃時即為其所知悉，卻製作
       與設計藍圖相異之廣告圖說，虛設多項公共設施，並變更建築式樣，五樓退
       縮有露台及空中花園，並增加原本無之六樓公共設施，以此訛詐承購戶，與
       其於契約中所承諾誠實不欺之精神完全相違背，豈能謂其無詐欺。
   ３、台灣高等法院台中分院八十六年上易字第一五九五號刑事判決，固認被告於
       正式推案前尚未規劃完，故暫時使用黑白圖面之草圖，俟正式推案訂約時則
       全以彩色圖說為準，故無詐欺，惟依本件原告所提出之廣告均是彩色圖說，
       如果此係在被告正式推案後所出具，即表示其已規劃完畢，其已知五、六樓
       之建築藍圖為何，但是其於所製之彩色圖說卻與建築藍圖炯異，顯然為吸引
       消費者購買而虛增設列或改變建築藍圖之公共設施，更足顯其詐欺之故意。
   ４、按預售屋於交易時，因尚無成屋，公共設施亦未完備，購屋者幾乎完全依憑
       預售屋廣告，藉以認識其所購建物之環境、外觀、坪數、格局、配置、建材
       設備等，並憑以作為決定購買與否之參考依據，是建商所為之預售屋廣告如
       有與事實不符或引人錯誤之情事，將導致購屋者產生錯誤之認知與決定，故
       不得以契約已謂廣告宣傳品僅供參考之用，一切買賣條件以合約為準，即認
       建商毋庸對不實廣告負任何責任。
   ５、原告於八十五年八月九日之函文，已表示被告為不實廣告，引人陷於錯誤，
       涉有詐欺，並於主旨明確表示撤銷房地買賣契約（主旨雖載為解除，但其真
       意為撤銷），此觀之主旨載「爰代當事人乙○○、廖叔平解除房地買賣契約
       事」，即可自明。至於說明僅是將被告如何以不實廣告詐欺之始末，予以敘
       述，並希望被告於文到三日內出面會商解決，即在原告已撤銷系爭契約後，
       被告應如何回復原狀及賠償原告損失為會商，並非表示尚未撤銷買賣契約。
       至於八十五年十月三十日之函文，係因被告遲不與原告會商解決，且原告已
       取得土地所有權，在回復原狀前，原告仍為共有人，有權參加大會，惟被告
       唯恐原告於大會上，揭露其以不實廣告欺騙客戶之情事，對原告故不發通知
       ，原告於知情後，發函抗議，惟未表示前述之撤銷買賣契約意思表示無效。
二、備位部分：
（一）鈞院如認原告前揭請求無理由，則依兩造房屋預定買賣合約書第四條約定，如
      因原告事由不能付款，被告解除契約時，僅能沒收所繳價金百分之五十，然被
      告於八十七年五月二十六日來函解除契約，並沒收原告所繳全部價金，故今原
      告請求被告返還所繳價金二分之一，即壹佰肆拾貳萬參仟伍佰捌拾貳元，且依
      民法第二百五十九條規定，請求被告給付自八十七年五月二十七日起至清償日
      止，按年息百分之五計算之利息。且如系爭契約為被告所解除，其就二分之一
      部分，被告已無法律上原因，被告自應返還其所受領超過原告所繳價金二分之
      一之部分及法定利息。
（二）對被告抗辯之陳述：依房屋預定買賣合約書第十七條約定，合約聯立─「預定
      興建本房屋所需之基地，由甲方（即原告）按其所應分攤之土地面積，另行與
      基地所有權人訂立土地預定買賣契約書，該合約與本合約應同時簽署，且互為
      各合約不可分之一部分」，土地預定買賣契約書第十一條亦約定，本合約與房
      屋預定買賣書，有互相聯立關係，從而，二造於房屋預定買賣合約書第四條備
      註約定之「因個人突發事故，以致無法繳款，乙方同意甲方將已繳金額沒收百
      分之五十」於土地買賣合約亦有適用，從而，原告所繳價款，不論土地或房屋
      價款，縱原告不為付款，被告解除契約有理由，亦僅能沒收全部價款二分之一
      。
參、證據：提出建築藍圖二份、房屋買賣合約書一份、客戶催款通知書一份、台中郵
    局第一一六五七號存證信函、八十五年度律盛字第０八０九０一號律師函一份、
    行政院公平交易委員會（八七）公處字第０四一號處分書一份、八十七年度眾正
    字第０五二六０一號律師函一份、大衛道黑白、彩色廣告一份、最高行政法院八
    十九年度判字第三０二四號判決一份為證。
乙、被告方面：
壹、聲明：原告之訴及假執行之聲請均駁回。並陳明如受不利判決，願供擔保免為假
    執行。
貳、陳述：
一、本件買賣被告無詐欺之行為，業經台灣台中地方法院八十五年度自字第一一九０
    號刑事判決及台灣高等法院台中分院八十六年度上易字第一五九五號刑事判決確
    定，原告再度主張，顯然無法成立。
二、本件系爭契約為被告所解除，係因原告未繳價金，可歸責於原告，依約被告得沒
    收原告所繳之價金。縱如原告所主張兩造於房屋屋預定買賣合約書第四條備註：
    「因個人突發事故，以致無法繳款，乙方同甲方將已繳金額沒收百分之五十」，
    而相對於土地預定買賣合約書並無此類似約定，原告自不得比附援用。
三、又因被告已於八十五年二月二十八日，依約將系爭坐落台中市○區○○○段四四
    一地號，面積０點三四七一公頃，應有部分權利範圍萬分之四十三之土地所有權
    ，移轉登記予原告，據此，在原告未將上開土地移轉登記予被告前，被告基於同
    時履行抗辯權，自得拒絕返還價金。
四、行政院公平交易委員會已對被告做成處分，且原告於八十一年初，即已不再使用
    不符建築執照之廣告，是公平交易委員會再為任何處分，亦無任何意義。
五、原告所附證五律師函，全文並無撤銷之文，則原告指稱已依該函撤銷買賣契約，
    顯與事實不符。再者，原告稱該函所載「解除」實為「撤銷」之意，惟依該函全
    文，原告發函之意旨乃在說明其懷疑被告涉嫌詐欺「欲」解除買賣契約，至於原
    告所稱解除契約之意思表示，表示了沒有？由函文中表示「欲…將循…」之字義
    可得知否定之見解。且參諸原告於二個月後之來函指稱：其為「大衛道」之買受
    戶，被告召開大樓住戶大會，竟不通知其參加，表達嚴正抗議。此函亦可證明原
    告始終未曾表示解消買賣契約之意思表示。
六、原告主張損害賠償部分，不論是否符合侵權行為或公平交易法之要件，惟依民法
    第一百九十七條及公平交易法第三十三條規定，自請求權人知有行為及賠償義務
    人起二年間不行使而消滅。原告既自認其自八十五年五月一日起，已知悉侵權行
    為，其於八十八年六月十二日始提起本件訴訟，依前揭法規，縱原告有請求權亦
    已罹消滅時效，被告自得拒絕給付。
參、證據：提出台灣台中地方法院八十五年度自字第一一九０號刑事判決及台灣高等
    法院台中分院八十六年度上易字第一五九五號刑事判決各一份、八十五年十月三
    十日八十五年度律盛字第一０三００一號函一份、客戶催款通知書一份為證理由
一、本件原告起訴主張：原告於八十一年四月二十七日，以捌佰陸拾萬元，向被告買
    受大衛道編號Ｂ五第十三樓房屋一棟及其坐落之土地，並簽訂土地及房屋買賣聯
    立契約，原告業已繳納價金貳佰捌拾肆萬柒仟壹佰陸拾伍元（其中土地價款壹佰
    肆拾玖萬元，房屋價款壹佰零貳萬元，代收款參拾參萬柒仟壹佰陸拾伍元：即瓦
    斯費貳萬貳仟參佰玖拾伍元、契稅壹拾柒萬陸仟伍佰柒拾壹元、代書代辦費壹萬
    柒仟伍佰元、代辦規費壹萬肆仟玖佰玖拾玖元、管理基金參萬元、預繳管理費壹
    萬零參佰元、外水申請費壹萬元、外電申請費壹萬伍仟元、火險費肆萬零肆佰元
    ），惟原告於八十五年五月一日交屋後，發現五樓面臨進化北路部分並無露台，
    游泳池面積縮小、無按摩溫水池、無休閒活動室、男女更衣室、烤箱原為四間，
    現變成二間，無槌球練習場，無ＳＫＹ─ＬＯＢＢＹ、ＣＯＦＦＥＥ─ＢＡＲ，
    而六樓部分則挑空，無配膳室、宴客廳、酒吧、圖書室、韻律教室、兒童遊戲室
    、圖書室等公共設施，與被告彩色廣告圖說內容不符，惟被告藉口須俟各區分所
    有人之意見後，再做決定施工，五樓公共設施未符合廣告則避而不談，原告見被
    告無誠意解決，而於八十五年八月九日，去函主張受被告詐欺，而撤銷前開買賣
    契約之意思表示。兩造買賣契約經原告撤銷意思表示而無效，原告爰依民法第一
    百一十三條、第一百一十四條第二項規定請求回復原狀，又原告給付之買賣價金
    已無法律上之原因，原告再依民法第一百七十九條規定請求被告返還所受利益，
    另被告以詐術詐害原告，使原告受有損害，原告並依民法第一百八十四條第一項
    前段，請求被告賠償；另被告在其廣告上對商品之內容，為虛偽不實之表徵，違
    反公平交易法第二十一條規定，致原告受有損害，原告爰依同法第三十一條、第
    三十二條規定請求被告賠償，故被告應給付原告貳佰捌拾肆萬柒仟壹佰陸拾伍元
    及自八十五年八月九日起至清償日止，按年息百分之五計算之利息，請求鈞院擇
    一判決。
二、被告則以：本件買賣被告無詐欺之行為，業經台灣台中地方法院八十五年度自字
    第一一九０號刑事判決及台灣高等法院台中分院八十六年度上易字第一五九五號
    刑事判決確定，原告再度主張，顯然無法成立。又行政院公平交易委員會，已對
    被告做成處分，且原告於八十一年初，即已不再使用不符建築執照之廣告，是公
    平交易委員會再為任何處分，亦無任何意義。原告所附證五律師函，全文並無撤
    銷之文，則原告指稱已依該函撤銷買賣契約，顯與事實不符。再者，原告稱該函
    所載「解除」實為「撤銷」之意，惟依該函人全文，原告發函之意旨乃在說明其
    懷疑被告涉嫌詐欺「欲」解除買賣契約，至於原告所稱解除契約之意思表示，表
    示了沒有？由函文中表示「欲…將循…」之字義可得知否定之見解。且參諸原告
    於二個月後之來函，指稱其為「大衛道」之買受戶，被告召開大樓住戶大會竟不
    通知其參加，乃表達嚴正抗議。此函亦可證明原告始終未曾表示解消買賣契約之
    意思表示。原告主張損害賠償部分，縱不論是否符合侵權行為或公平交易法之要
    件，依民法第一百九十七條及公平交易法第三十三條規定，自請求權人知有行為
    及賠償義務人起二年間不行使而消滅。原告既自認其自八十五年五月一日起，已
    知悉侵權行為，其於八十八年六月十二日始提起本件訴訟，依前揭法規，縱原告
    有請求權亦已罹消滅時效，被告自得拒絕給付。又因被告已於八十五年二月二十
    八日，依約將系爭坐落台中市○區○○○段四四一地號，面積０點三四七一公頃
    ，權利範圍萬分之四十三土地移轉登記予原告，據此，在原告未將上開土地移轉
    登記予被告前，被告基於同時履行抗辯權，自得拒絕返還價金等語置辯。
三、原告主張被告於八十一年間，在坐落台中市○區○○○段四四一、四四二之二、
    四四七地號土地興建「大衛道」集體住宅，原告於八十一年四月二十七日，以捌
    佰陸拾萬元，向被告買受大衛道編號Ｂ五第十三樓房屋一棟及其坐落之土地，並
    簽訂土地及房屋買賣聯立契約，原告業已繳納價金貳佰捌拾肆萬柒仟壹佰陸拾伍
    元（其中土地價款壹佰肆拾玖萬元，房屋價款壹佰零貳萬元，代收款參拾參萬柒
    仟壹佰陸拾伍元：即瓦斯費貳萬貳仟參佰玖拾伍元、契稅壹拾柒萬陸仟伍佰柒拾
    壹元、代書代辦費壹萬柒仟伍佰元、代辦規費壹萬肆仟玖佰玖拾玖元、管理基金
    參萬元、預繳管理費壹萬零參佰元、外水申請費壹萬元、外電申請費壹萬伍仟元
    、火險費肆萬零肆佰元），而原告之彩色廣告中載有稱：「大衛道」是由建築大
    師李祖原精心設計，一樓至四樓規劃為商場，五、六樓為公共設施；而公共設施
    為國ＢＣＡ景觀設計家貝爾特科林設計的，五樓公共設施部分為（一）游泳池長
    三十五米，寬二十米，（二）景觀花園，（三）休閒烤肉區，（四）兒童游泳池
    ，（五）休閒活動室內有乒乓球檯、撞球檯、飛鏢區，（六）閱覽室，（七）健
    身房，（八）咖啡飲料區，（九）男女烤箱及更衣室二十四間，（十）槌球練習
    場，（十一）高爾夫果嶺練習場，（十二）ＣＯＦＦＥＥ─ＢＡＲ，（十三）Ｓ
    ＫＹ─ＬＯＢＢＹ，（十四）溫水按摩池。而六樓公共設施有（一）國宴廳、配
    膳室，（二）交誼廳，（三）閱覽室，（四）酒吧，（五）ＶＩＰ─ＲＯＯＭ，
    （六）圖書室，（七）韻律室，（八）兒童遊戲室等公共設施，惟被告設計申請
    核准通過之藍圖第五層樓面臨進化北路方向，並無露台設計，且欲作為游泳池之
    水池長度為二十一點七公尺，六樓除有一機房、貨梯機房、電梯機房、水箱及一
    間小辦公室外，餘均挑空，且實際完成之建物五樓面臨進化北路部分並無露台，
    游泳池面積縮小、無按摩溫水池、無休閒活動室、男女更衣室、烤箱原為四間，
    現變成二間，無槌球練習場，無ＳＫＹ─ＬＯＢＢＹ、ＣＯＦＦＥＥ─ＢＡＲ，
    而六樓部分則挑空，無配膳室、宴客廳、酒吧、圖書室、韻律教室、兒童遊戲室
    、圖書室等公共設施等情，均為被告所不爭執，並有原告提出之建築藍圖二份、
    房屋買賣合約書一份、客戶催款通知書一份、大衛道黑白、彩色廣告各一份附卷
    可稽，原告之上開主張堪信為真正。
四、原告主張被告於售屋廣告圖說，隱瞞第五層樓面臨進化北路部分並無露台，游泳
    池面積縮小、無按摩溫水池、無休閒活動室、男女更衣室、烤箱原為四間，現變
    成二間，無槌球練習場，無ＳＫＹ─ＬＯＢＢＹ、ＣＯＦＦＥＥ─ＢＡＲ，而六
    樓部分則挑空，無配膳室、宴客廳、酒吧、圖書室、韻律教室、兒童遊戲室、圖
    書室等公共設施之事實，乃屬詐欺行為，被告則抗辯：被告隱瞞之事實業經法院
    認定無詐欺罪嫌確定，被告之行為並無詐欺之可言；是本件爭執之焦點，則為被
    告於售屋廣告圖說，未據實說明系爭建築第五、六層樓之公共設施為何，是否該
    當民法上所謂之詐欺。經查：
  （一）按民事法上所謂詐欺云者，係謂欲相對人陷於錯誤，故意示以不實之事，令
        其因錯誤而為意思表示（最高法院十八年上字第三七一號判例意旨參照）。
        查，被告所興建之「大衛道」集合住宅，係以預售屋之方式出售，此為兩造
        所不爭執。按預售屋於交易時，因尚無成屋，公共設施亦未完備，購屋者幾
        乎完全依憑預售屋廣告藉以認識其所購建物之環境、外觀、坪數、格局、配
        置、建材設備等，並憑以作為決定購買與否之參考依據，是建商所為之預售
        屋廣告如有與事實不符或引人錯誤之情事，將導致購屋者產生錯誤之認知與
        決定，故而，於預售屋交易之情形，建商就預售屋廣告內容之真實性，應負
        較一般商品廣告更高之據實說明義務。又依目前國民一般生活品質之要求，
        一般人對居住房屋之要求，除房屋本身所使用之建材、施工品質、內部格局
        、及就房屋坐落基地位置、與外界交通聯絡便利性等，為購屋者決定購屋與
        否之重要因素外，社區公共設施之多寡、良窳毋寧亦為購屋者決定購屋與否
        之重要指標，並為決定房價高低之重要因素，蓋公共設施多且完善之社區所
        能提供之生活、居住品質自亦相對較高，故而建商於預售屋廣告中，除應就
        前揭房屋建材、格局、基地坐落位置、對外交通等，負高度據實說明之義務
        外，就社區公共設施亦應負同等據實說明之義務，不論係就房屋建材、格局
        、施工、對外交通、或係就公共設施之有無及多寡等，如有故為虛偽不實陳
        述之情事，足致購屋者陷於錯誤，而為意思表示，均足構成民法上所謂之詐
        欺。
  （二）查，本件被告於系爭預售屋廣告黑白及彩色圖說，並未據實標明系爭建物申
        請核准通過之建築藍圖第五層樓面臨進化北路方向，並無露台設計，且欲作
        為游泳池之水池長度僅為二十一點七公尺，六樓除有一機房、貨梯機房、電
        梯機房、水箱及一間小辦公室外，餘均挑空，被告就系爭房屋週遭公共設施
        環境之說明已未盡據實說明之義務；又集合式住宅之公共設施面積大小及設
        施內容品質良否，為消者購買此類預售屋時之重要考量，本件被告於興建前
        開始「大衛道」集體住宅預售時，原計劃將公共設施分別設置於五、六樓，
        但實際施作，僅將原六樓部分之公共設施縮小併入五樓，二者在從事行銷時
        ，消費者對於該預售屋之評價顯有不同，被告明知該預售屋六樓設計為挑空
        層，竟於促銷廣告上表示有前述之公共設施，應係對商品之品質及內容虛偽
        不實之表示，且六樓如為挑空層，購買之消費者，可不需擔負任何公共設施
        ，然被告以之設有可購買戶使用之多項設施，既足以使消費者誤信有此利益
        而購，是被告明知其六樓設計為挑空層，竟於廣告圖說中虛稱有前述之公共
        設施，且就五樓之公共設施為不實之廣告，將嚴重影響購屋者對生活、居住
        品質之期待，其間之差距至鉅，自屬交易上之重要事項，被告提供與事實不
        符之上開廣告圖說，供僅能憑廣告圖說作為決定是否購買依據之消費者購屋
        ，作為決定購屋與否之憑據，揆諸前述預售屋之交易特性，要難卸有故意示
        以虛偽不實、並足引人錯誤之情事，以誘使相對人為錯誤之意思表示之意圖
        及行為，從而，原告主張被告之上開行為，構成民法上之詐欺，洵屬信而有
        徵。又被告辯稱：其前述廣告銷售行為，業經法院刑事庭判決該等行為非屬
        刑法詐欺犯行確定等語置辯，並提出本院八十五年度自字第一一九０號刑事
        判決及台灣高等法院台中分院八十六年度上易字第一五九五號刑事判決各一
        份為證，惟查：按民事庭得獨立調查事實，依自行調查證據之結果所得心證
        ，判斷起訴所主張事實之有無，不受刑事法院認定事實之拘束。又民事法上
        所謂詐欺云者，係謂欲相對人陷於錯誤，故意示以不實之事，令其因錯誤而
        為意思表示即構成，至於行為者，主觀上是否應具有意圖為自己或他人不法
        之所有之主觀犯意，則非所論。本件被告以前述虛偽不實廣告，致原告誤判
        系爭建物之居住品質，而為意思表示向被告購買系爭預售屋，原告既因被告
        不實說明之行為，而誤為購買意思表示，被告之不實廣告行為，與民法之詐
        欺已屬該當，是縱刑事法院認無足夠證據，足以證明被告為該不實廣告行為
        時，有為自己不法所有之意圖，而為無罪之認定，惟被告既有不實廣告使原
        告誤判系爭房屋居住品質，而為意思表示，即有民事詐欺行為，是刑事法院
        之無罪認定，尚無礙本院就被告有民事上詐欺行為之認定，是被告陳稱：刑
        事法院已認其無刑法詐欺罪犯行，其即無民法上詐欺之行為，實不足採。
  （三）另解釋意思表示應探求當事人之真意，不得拘泥於所用之辭句，民法第九十
        八條定有明文。本件原告主張其於八十五年八月九日，因見被告無意出面解
        決，而去函被告主張受詐欺，撤銷前開買賣契約（土地及房屋買賣聯立契約
        ）之意思表示，業據提出八十五年度律盛字第０八０九０一號律師函一份在
        卷可參，被告就原告有寄發該函文之事實固不爭執，惟辯稱：該函全文原告
        發函之意旨乃在說明其懷疑被告涉嫌詐欺「欲」解除買賣契約，至於原告所
        稱解除契約之意思表示，表示了沒有？由函文中表示「欲…將循…」之字義
        可得知否定之見解。且參諸原告於二個月後之來函（八十五年十月三十日律
        盛字第一０三００一號律師），指稱其為「大衛道」之買受戶，被告召開大
        樓住戶大會竟不通知其參加住戶大會，表達嚴正抗議。此函亦可證明原告始
        終未曾表示解消買賣契約之意思表示云云。然查：參諸上開八十五年八月九
        日之律師函，其主旨雖載為爰代當事人乙○○「解除」房地買賣契約事，惟
        函中載明原告係對被告將系爭大樓「於六樓之公共設施並未施作，且將原有
        欲設六樓之設施或縮小規模或合併在五樓」，而表示被告有以誇大不實廣告
        使其受騙訂約，涉有詐欺之嫌等語，依其函內容之文義，原告係主張受詐欺
        而誤為意思表示，其乃表示「解消」買賣契約之意思表示，探求其真意，實
        係「撤銷」買賣意思表示無誤，自不應拘泥於誤用之文字，而認原告係主張
        「解除」契約。至於該函文說明欄中，僅是將被告如何以不實廣告詐欺之始
        末予以敘述，並希望被告於文到三日內出面會商解決原告撤銷系爭契約後，
        被告應如何回復原狀及賠償原告損失之問題，尚不得以會商之字語即認原告
        尚未撤銷買賣契約。至於原告八十五年十月三十日委託律師寄予被告之函文
        ，實係原告認被告唯恐原告於住戶大會上，揭露其以不實廣告欺騙客戶之情
        事，對原告故不發通知，原告於知情後，發函抗議，惟該函就被告先前所為
        「解消」系爭買賣契約之意思表示，並未有任何陳述，被告以該函文存在辯
        稱：原告未為撤銷買賣契約意思表示，應不可採。
五、按法律行為經撤銷者，視為自始無效。民法第一百十四條第一項定有明文。又無
    法律上原因而受有利益，致他人受損害者，應返還其利益，雖有法律上之原因而
    其後不存在者亦同。且受領人於受領時知無法律上之原因或其後知之者，應將受
    領時所得之利益或知無法律上之原因時所現存之利益，附加利息，一併償還，如
    有損害，並應賠償。民法第一百七十九條、第一百八十二條第二項亦定有明文。
    按本件原告既受被告之詐欺而與被告訂定系爭買賣契約，該買賣契約既經原告於
    八十五年八月九日，對被告發函撤銷，已屬無效，被告所收自於原告所繳之價金
    ，自屬無法律上原因而受有利益，並致原告受有損害，原告自得依據不當得利法
    則，請求返還及給付利息。又依卷附兩造不爭執之客戶催款通知書所載，本件原
    告所交付予被告之款項，雖為貳佰捌拾肆萬柒仟壹佰陸拾伍元，惟除其中土地價
    款壹佰肆拾玖萬元，房屋價款壹佰零貳萬元，係原告因買賣契約交付予被告之買
    賣價金外，其餘代收款參拾參萬柒仟壹佰陸拾伍元：即瓦斯費貳萬貳仟參佰玖拾
    伍元、契稅壹拾柒萬陸仟伍佰柒拾壹元、代書代辦費壹萬柒仟伍佰元、代辦規費
    壹萬肆仟玖佰玖拾玖元、管理基金參萬元、預繳管理費壹萬零參佰元、外水申請
    費壹萬元、外電申請費壹萬伍仟元、火險費肆萬零肆佰元，僅是原繳交由被告代
    收辦理事項，該等均非被告所受領之價金，即被告所受之利益僅為貳佰伍拾壹萬
    元，是原告所得請求返還之價金於貳佰伍拾壹萬元之範圍內，洵屬有據，超出此
    範圍之請求，則於法無據。從而，原告依不當得利之法律關係，訴請被告返還其
    已付之價金貳佰伍拾壹萬元，並自八十五年八月九日（即被告知悉無法律上原因
    之日）起，至清償日止，按年息百分之五計算之利息，為有理由，應予准許，逾
    此部分之請求，則無理由，應予駁回。本件原告起訴主張兩造買賣契約，經原告
    撤銷意思表示而無效，原告爰依民法第一百一十三條、第一百一十四條第二項規
    定請求回復原狀請求權，民法第一百七十九條規定之不當得利返還請求權、及依
    民法第一百八十四條第一項前段侵權行為損害賠償請求權及公平交易法第三十一
    條、第三十二條規定損害賠償請求權，請求本院擇一判決，本院認原告依不當得
    利法則，所為之請求既有理由，其餘請求權，則不加贅述。
六、按因契約互負債務者，於他方當事人未為對待給付前，得拒絕自己之給付。民法
    第二百六十四條第一項前段定有明文。又同時履行抗辯權，原則上固適用於具有
    對價關係之雙方債務間，然兩債務之對立，在實質上有牽連性者，基於法律公平
    原則，亦非不許其準用或類推適用關於同時履行之抗辯權。本件被告基於兩造間
    之買賣契約，已將原告所購之土地即台中市○區○○○段四四一地號，面積０點
    三四七一公頃，應有部分一萬分之四十三，土地所有權移轉登記予原告，為原告
    所不爭執，並有被告所提八十七年度眾正字第０五二六０一號律師函在卷可參，
    按系爭土地及房屋買賣聯立契約，既經原告撤銷而自始無效，被告因系爭買賣契
    約，就原告所交付而受領之房屋及土地買賣價金，固無法律上之原因，而應返還
    惟原告因系爭買賣契約，所受登記於被告之土地應有部分所有權移轉登記，亦無
    法律上之原因，是被告亦得請求原告將上述土地所有權應有部分，移轉登記回被
    告名下，且兩造所負之義務，均因系爭無效買賣契約而起，兩對立之債務，實具
    牽連性，基於法律公平原則，自應類推適用關於同時履行抗辯權之規定，是被告
    抗辯稱：原告未將上述土地應有部分移轉登記回被告名下前，其得拒絕給付，為
    有理由，爰依被告之抗辯，而為對待給付之判決，併此敘明。
七、本件判決之基礎已臻明確，兩造其餘主張、抗辯暨攻擊防禦方法及舉證，經審酌
    均於判決結果無影響，爰不一一論述，附此敘明。
八、本件原告勝訴部分，原告與被告均陳明願供擔保，請求宣告假執行及免為假執行
    ，核均無不合，爰各酌定相當之擔保金額，予以准許，至於原告敗訴部分，其假
    執行之聲請失所附麗，應併予駁回。
九、本件原告先位之訴既有理由，備位之訴即無審究之必要，附此敘明。
十、據上論結，本件原告之訴為一部有理由，一部無理由，依民事訴訟法第七十九條
    但書、第三百九十條第二項、三百九十二條，判決如主文。
中      華      民      國    九十      年      二      月    二十三  日
                                        臺灣臺中地方法院民事第四庭
                                            法      官  王  金  洲
右為正本係照原本作成。
如不服本判決，應於判決送達後二十日內，向本院提出上訴狀（須附繕本）。
中      華      民      國    九十      年      二      月    二十三  日
                                            法院書記官


司法院資訊處製作；財團法人民間司法改革基金會備份。
